臺灣高等法院刑事裁定
110年度毒抗字第1030號
抗  告  人  臺灣新竹地方檢察署檢察官
被      告  蕭舜仁



上列抗告人因被告違反毒品危害防制條例案件，不服臺灣新竹地
方法院中華民國110年5月18日裁定（110年度毒聲字第300號），
提起抗告，本院裁定如下：
    主  文
原裁定撤銷，發回臺灣新竹地方法院。
    理  由
一、原裁定意旨略以：
(一)關於施用毒品者之刑事處遇，為刑事政策之選擇，原則上屬
    立法形成之範疇，故就三犯以上施用毒品者之刑事處遇適用
    產生疑義時，應探求立法者於制定法律時所作價值判斷及所
    欲實踐目的，以期正確妥當之適用。依毒品危害防制條例之
    立法過程及修法說明可知，立法者就施用毒品者之刑事處遇
    ，原則係適用同條例第10條依法追訴，然考量其具病患性犯
    人之特質，故兼採以觀察、勒戒方式戒除其身癮，及以強制
    戒治方式戒除其心癮，惟限於「初犯」、「初犯經觀察、勒
    戒、強制戒治執行完畢釋放後5年後再犯」二者始適用觀察
    、勒戒、強制戒治，倘係「初犯經觀察、勒戒、強制戒治執
    行完畢釋放後5年內再犯」、「三犯以上」仍應回歸原則規
    定依法追訴。民國109年1月15日公布修正，同年7月15日施
    行之毒品危害防制條例第20條第1至3項、第23條第2項規定
    ，僅放寬觀察、勒戒、強制戒治之適用時機，將3年後5年內
    再犯施用毒品者，納入觀察、勒戒、強制戒治之適用範圍，
    然最高法院109年度台上大字第3826號裁定所指「強調治療
    勝於處罰、醫療先於司法，以3年為期，建立定期治療之模
    式」之意，與前開立法過程及修法說明有所出入，且與立法
    目的相悖，明顯牴觸立法意旨，有違反權力分立之虞。
(二)本件被告甲○○前於97年間，因施用毒品案件，經原審法院以
    97年度毒聲字第243號裁定令入勒戒處所觀察勒戒後，因認
    無繼續施用毒品之傾向，於97年12月2日執畢出所，並經臺
    灣新竹地方檢察署（下稱新竹地檢署）檢察官以97年度毒偵
    字第1259號為不起訴處分確定。又於101年間，因施用毒品
    案件，經原審法院以101年度竹簡字第224號判處有期徒刑3
    月確定。是其本案施用毒品犯行，已屬「三犯以上」，依上
    開說明，檢察官聲請將被告送勒戒處所觀察、勒戒，於法尚
    有未合，應予駁回等語。　
二、檢察官抗告意旨略以：被告於97年初因施用毒品經法院裁定
    送觀察、勒戒，認無繼續施用毒品傾向，於97年12月2日釋
    放出所，並經新竹地檢署檢察官以97年度毒偵字第1259號為
    不起訴處分確定，復於101年犯施用毒品案件經法院判刑確
    定，本次施用毒品犯行距其最近一次施用毒品，經觀察、勒
    戒執行完畢釋放後（即97年12月2日）已逾3年，是本件符合
    最高法院109年度台上大字第3826號刑事裁定意旨所述適用
    觀察、勒戒處遇之情形，原裁定逾越法律規定及最高法院裁
    定意旨而審酌，自有違誤。爰請求撤銷原裁定，更為適法裁
    定等語。
三、查毒品危害防制條例第20條、第23條、第24條業經修正，並
    增訂第35條之1，且經總統於109年1月15日公布。觀諸毒品
    危害防制條例第36條規定，可知毒品危害防制條例第20條、
    第23條、第35條之1等規定，均已自公布後6個月（即109年7
    月15日）施行，而修正後毒品危害防制條例第24條亦經行政
    院定自110年5月1日施行，茲就本案法律適用說明如下：
(一)按「本條例中華民國108年12月17日修正之條文施行前犯第1
    0條之罪之案件，於修正施行後，依下列規定處理：一、偵
    查中之案件，由檢察官依修正後規定處理。二、審判中之案
    件，由法院或少年法院（地方法院少年法庭）依修正後規定
    處理；依修正後規定應為不起訴處分或不付審理之裁定者，
    法院或少年法院（地方法院少年法庭）應為免刑之判決或不
    付審理之裁定」，毒品危害防制條例第35條之1第1款、第2
    款定有明文。又按「犯第10條之罪者，檢察官應聲請法院裁
    定，或少年法院（地方法院少年法庭）應先裁定，令被告或
    少年入勒戒處所觀察、勒戒，其期間不得逾2月。」毒品危
    害防制條例第20條第1項定有明文，未經修正；而毒品危害
    防制條例第20條第3項、第23條第2項分別修正為「依前項規
    定為觀察、勒戒或強制戒治執行完畢釋放後，『3年後』再犯
    第10條之罪者，適用前2項之規定」、「觀察、勒戒或強制
    戒治執行完畢釋放後，『3年內』再犯第10條之罪者，檢察官
    或少年法院（地方法院少年法庭）應依法追訴或裁定交付審
    理」。準此，檢察官就偵查中之施用毒品案件、法院就審判
    中之施用毒品案件，應各依上開修正後規定處理，合先敘明
    。
(二)再毒品危害防制條例第20條第3項修法理由謂：施用毒品者
    具「病患性犯人」之特質，並參諸世界各國之醫療經驗及醫
    學界之共識，咸認施用毒品成癮者，其心癮甚難戒除，如觀
    察、勒戒或強制戒治執行完畢釋放後，3年後始再有施用第
    一級、第二級毒品之行為者，足見其有戒除毒癮之可能，宜
    再採以觀察、勒戒方式戒除其身癮及以強制戒治方式戒除其
    心癮之措施，為能放寬觀察、勒戒或強制戒治制度之適用時
    機，以協助施用者戒除毒癮，爰修正第3項。徵諸同條例第2
    3條第2項亦配合修正如上，可知本次修法對於施用毒品者施
    以觀察、勒戒、強制戒治，或依法追訴（或裁定交付審理）
    的適用範圍，已確立初犯為具「病患性犯人」的特質應先經
    一完整的醫療處置，3年內再犯者應依法追訴（或裁定交付
    審理），3年後再犯則裁定觀察、勒戒，應無疑義。但對於3
    犯以上距最近一次觀察、勒戒或強制戒治執行完畢釋放後，
    逾3年者，究應適用同條例第20條第3項或第23條第2項處理
    ，本次修法未明確規定，惟基於罪刑法定之明確性原則、法
    文之文義解釋，參諸觀察、勒戒等治療處置，乃結合醫師、
    觀護人、社工心理諮商等不同領域之專業人員參與之保安處
    分措施，目的除在戒除施用毒品者身癮、心癮外，並協助重
    新塑造生活紀律，改變其病態行為，與刑罰之執行並不相同
    ，無法以刑罰補充或替代上開醫療處置之特性。從而，3犯
    以上如距最近1次觀察、勒戒或強制戒治執行完畢釋放後，
    已逾3年者，即應令觀察、勒戒，其間縱因另犯該罪經起訴
    、判刑或執行，究與觀察、勒戒或強制戒治已經完整之治療
    療程不同，無法補充或替代而等同上開醫療處置，均應再予
    觀察勒戒之機會，以善盡國家維護國民身心健康的最低限度
    保護義務，方為適法（最高法院109年度台上字第3240號、
    第4105號判決意旨參照）。又「……經本院刑事大法庭於民國
    109年11月18日以109年度台上大字第3826號裁定宣示：109
    年1月15日修正公布、同年7月15日施行之毒品危害防制條例
    第20條第3項規定，犯第10條之罪於觀察、勒戒或強制戒治
    執行完畢釋放後，3年後再犯第10條之罪者，適用本條前2項
    之規定。上開所謂『3年後再犯』，只要本次再犯（不論修正
    施行前、後）距最近一次觀察、勒戒或強制戒治執行完畢釋
    放，已逾3年者，即該當之，不因其間有無犯第10條之罪經
    起訴、判刑或執行而受影響。其理由略以：……㈡、毒品戒除
    不易，須經長期且持續之治療，施用毒品者既被視為『病患
    性犯人』，最佳處遇方式即為治療。對於施用毒品者之治療
    方式，有機構外之處遇（如自行赴醫院戒癮、附命完成戒癮
    治療緩起訴處分等），或機構內之觀察、勒戒或強制戒治；
    至對施用毒品者科以刑罰，無非在運用刑罰之一般預防功能
    以嚇阻毒品之施用。監獄為執行場所而非戒癮專責機構，針
    對施用毒品者及其再犯之特性，法務部於106年12月5日頒訂
    之『科學實證之毒品犯處遇模式計畫』，目的即是積極引進地
    區醫療體系之協助，提供毒癮戒治，落實社區追蹤輔導及治
    療之銜接，俾修復創傷、預防再犯。惟刑罰因涉及人身自由
    之基本權，故於施用毒品初犯時皆以傳統之機構外或機構內
    處遇方式治療，如再施用毒品時，始科以刑事責任。而當刑
    罰處遇仍不能有效幫助施用毒品者改善惡習時，即表示無法
    以此方式發揮治療效果，若繼續施以刑罰只具懲罰功能，不
    僅無法戒除毒癮，更漸趨與社區隔離，有礙其復歸社會。基
    於憲法應保障人民之生存權，及根據每個國民生存照顧需要
    提供基本給付之理念，為協助施用毒品者戒除毒癮復歸社會
    ，對於經監獄監禁處遇後仍再犯之施用毒品者，更應恢復以
    機構內、外之治療協助其戒除毒癮。此即本次修正毒品危害
    防制條例第20條第3項關於施用毒品者所謂『3年後再犯』係何
    所指之立法真諦。除檢察官優先適用第24條命附條件緩起訴
    處分處遇（不論幾犯，亦無年限）外，對於施用毒品初犯者
    ，應適用第20條第1項、第2項為機構內之觀察、勒戒或強制
    戒治；若於上開機構內處遇執行完畢釋放後，於『3年內再犯
    』者，依第23條第2項規定，應依法追訴；倘於『3年後再犯』
    自應再回歸到傳統醫療體系機構內重為觀察、勒戒或強制戒
    治之治療。是對於戒除毒癮不易者，唯有以機構內、外處遇
    及刑事制裁等方式交替運用，以期能控制或改善其至完全戒
    除毒癮」（最高法院109年度台上字第3826號判決意旨參照
    ）。
(三)又修正後毒品危害防制條例第24條第1項規定，已改採觀察
    、勒戒等處遇與「附命緩起訴」並行之雙軌模式，後者並擴
    及毒品條例第23條第2項（3年內再犯）情形，可見立法者有
    意在「附命緩起訴」程序，對施用第一、二級毒品者，採取
    更為寬容之態度。而上述二程序之執行方式有別，其間仍有
    差異，誠無法等同視之。故被告因「戒癮治療」未完成，其
    「附命緩起訴」處分被撤銷，自與觀察、勒戒執行完畢之情
    形有別，不能等同曾受觀察、勒戒之處遇。是以被告因施用
    毒品，經檢察官依刑事訴訟法第253條之1第1項、第253條之
    2規定，為「附命緩起訴」處分者，若被告於緩起訴期間未
    完成戒癮治療，經檢察官撤銷緩起訴處分，因不等同曾受觀
    察、勒戒之處遇，自應回復原緩起訴處分不存在之狀態，由
    檢察官依現行法規定為相關處分（最高法院110年度台非字
    第98號判決意旨參照）。
四、經查：
(一)被告於109年2月13日10時51分為新竹地檢署觀護人採尿時回
    溯96小時內某時、110年1月4日某時，於新竹市某處，分別
    以將第二級毒品甲基安非他命置入玻璃球燒烤吸食煙霧方式
    ，各施用第二級毒品1次之事實，業據被告於檢察事務官詢
    問時供承不諱（見109年度毒偵字第481卷第28頁反面、110
    年度毒偵字第267卷第62頁），且被告各次於新竹地檢署採
    集之尿液，經送檢驗結果確呈安非他命、甲基安非他命陽性
    反應等情，有台灣尖端先進生技醫藥股份有限公司109年2月
    27日、110年1月22日濫用藥物檢驗報告各1紙、新竹地檢署
    施用毒品犯採尿報告編號表2紙附卷可稽（見同上毒偵428卷
    第5、6頁、毒偵267卷第11、13頁），堪認被告自白核與事
    實相符，足認被告確於有於上揭時、地施用第二級毒品之行
    為。
(二)又被告前於97年間因施用第二級毒品案件，經原審法院以97
    年度毒聲字第243號裁定送觀察、勒戒後，認被告無繼續施
    用傾向，嗣於97年12月2日執行完畢釋放出所，並經新竹地
    檢署檢察官以97年度毒偵字第1259號為不起訴處分確定；復
    因施用第二級毒品案件，經原審法院以101年度竹簡字第224
    號判處有期徒刑3月確定，於103年3月5日易科罰金執行完畢
    ；再因施用第二級毒品案件，經同署檢察官以108年度毒偵
    字第1318號為附命完成戒癮治療之緩起訴處分，嗣因履行未
    完成經撤銷，經同署檢察官以110年度撤緩毒偵字第3號提起
    公訴，現繫屬於原審法院以110年度竹東簡字第23號審理中
    ；本案係被告於109年間因施用第二級毒品案件，經新竹地
    檢署檢察官以109年度毒偵字第481號為附命完成戒癮治療之
    緩起訴處分，嗣因緩起訴期間未完成戒癮治療、精神治療、
    心理輔導或其他適當之處遇措施及違背預防再犯所為之必要
    命令等情事，經檢察官以110年度撤緩字第65號撤銷緩起訴
    確定並聲請原審法院裁定觀察、勒戒，有本院被告前案紀錄
    表、撤銷緩起訴處分書（見本院卷第23、25、26頁、110年
    度撤緩毒偵字第36號卷第1頁）。則被告於上開緩起訴期間
    既未完成戒癮治療，因不等同曾受觀察、勒戒執行完畢之處
    遇，自應回復原緩起訴處分不存在之狀態，換言之，被告於
    上開觀察、勒戒執行完畢，在97年12月2日釋放出所，此後
    被告所涉各該施用毒品犯行，均未再受觀察、勒戒或強制戒
    治處分。則本案被告於「109年2月13日10時51分為新竹地檢
    署觀護人採尿時回溯96小時內某時」及「110年1月4日某時
    」施用第二級毒品甲基安非他命之犯行，距其最近一次犯施
    用毒品經依法觀察、勒戒執行完畢之「97年12月2日」，期
    間已逾3年，揆諸前揭說明，本案應依修正後之毒品危害防
    制條例第20條第3項規定，重啟處遇程序。原裁定認「三犯
    以上」施用毒品者，應依法追訴，因而裁定駁回本件檢察官
    之聲請，所持意見與本次毒品危害防制條例修正意旨及前開
    最高法院大法庭裁定、判決意旨不合，難認允當。檢察官抗
    告意旨執此指摘原裁定不當，為有理由，應由本院將原裁定
    撤銷，且為兼顧當事人之審級利益，並發回原審法院更為妥
    適之裁定。
據上論斷，依刑事訴訟法第413條，裁定如主文。
中　　華　　民　　國　　110 　年　　7 　　月　　15　　日
              　　刑事第十八庭  審判長法　官  何俏美
                                      法　官  黃紹紘
                                      法　官  陳海寧
以上正本證明與原本無異。
不得再抗告。
                                      書記官  謝文傑
中　　華　　民　　國　　110 　年　　7 　　月　　16　　日